臺灣板橋地方法院刑事判決　　　　　　　　　　　　九十二年度訴字第一九號
　　公　訴　人　臺灣板橋地方法院檢察署檢察官
　　被　　　告　丁○○
右列被告因偽造文書等案件，經檢察官提起公訴〔九十一年度偵緝字第一００九號〕
，本院判決如左：
    主  文
丁○○行使偽造私文書，足以生損害於公眾及他人，處有期徒刑壹拾月。
偽造如附表所示之印章、印文、署押，均沒收。
    事  實
壹、丁○○明知乙○○、甲○○○並未於民國〔下同〕八十五年三月三十日向其借款
    新台幣〔下同〕壹佰貳拾萬元，竟基於意圖為自已不法之所有及偽造文書之犯意
    ，於不詳時、地，偽造『乙○○』、『甲○○○』之簽名各壹枚、『甲○○○』
    之指印參枚，虛載「乙○○、甲○○○於八十五年三月三十日向丁○○借款壹佰
    貳拾萬元，並如數交付上開款項與乙○○、甲○○○，借貸期間自八十五年三月
    三十日起至八十六年八月三十日，每百元月息百分之參，逾期後違約金為每百元
    月息百分之貳拾計算，〔立據日期〕八十五年九月三十日」等文字，而偽造上項
    內容之『金錢借貸契約書』，嗣於八十九年二月十九日，具『民事支付命令聲請
    狀』附上項偽造之『金錢借貸契約書』持以行使，向本院聲請對『債務人』乙○○、甲○○○核發『債務人應給付債權人〔丁○○〕新台幣壹佰貳拾萬元及自八
    十六年八月三十日起至清償日止，依借款契約書訂定之月息百分之三計算之利息
    ，並按每百元月息百分之二十計算之違約金』，矇本院於八十九年三月一日核發
    八十九年度促字第九一六九號支付命令。丁○○恐其偽造借據之犯行遭乙○○、
    甲○○○發覺，明知乙○○、甲○○○於八十九年二、三月間，並未居住於臺北
    縣板橋市○○路一一二巷六號二樓丁○○承租之居所內，竟與戊○○共同基於『
    使公務員登載不實事項於公文書』之犯意聯絡，於『民事支付命令聲請狀』虛載
    乙○○、甲○○○住居於上址，矇本院法官將之登載於上開支付命令，並將應送
    達與乙○○、甲○○○之支付命令送達於丁○○上開承租之居所，嗣丁○○於不
    詳時、地，偽造『乙○○』、『王陳治招』〔起訴書載為『甲○○○』〕之印章
    各壹枚，於八十九年三月十三日下午一時四十分，在上開承租之居所，於本院送
    達證書上應受送達人本人簽名欄偽造『乙○○』、『王陳治招』之印文各壹枚，
    作成乙○○、王陳『招治』收受送達之證明文書後，交付郵務送達人回送本院，
    本院法官誤以乙○○、甲○○○於法定期間未聲明異議，核發支付命令確定證明
    書與丁○○後，許某即責由戊○○執為執行名義，以丁○○為執行債權人、乙○○為執行債務人，向本院民事執行處聲請強制執行，致本院民事執行處法官陷於
    錯誤，查封乙○○所有坐落臺北縣板橋市○○段第二五九六號土地所有權應有部
    份肆分之壹，暨坐落同地段上開地號土地上第一二九七建號建築改良物所有權全
    部〔嗣經『執行債權人』撤回執行〕，足以生損害於乙○○、甲○○○，暨本院
    審理民事事件、受理強制執行事件、暨土地登記機關登記之正確性；嗣於同年八
    月一日，乙○○至臺北縣板橋地政事務所申領右揭土地、建物謄本時，發現上揭
    房、地已遭查封，經向本院民事執行處聲請調閱執行卷宗後，始悉上情。
貳、案經乙○○訴由臺灣板橋地方法院檢察署檢察官偵查起訴。
    理  由
壹、本件訴、辯雙方主要爭點及所舉之證據方法：
    一、公訴人認被告涉右開犯嫌，係以〔一〕詰問證人乙○○。〔二〕乙○○之陳
        述。〔三〕金錢借貸契約兩張。〔四〕民事支付命令聲請狀。〔五〕本院八
        十九年度促字第九一九六號民事支付命令。〔六〕上開支付命令之送達證書
        。〔七〕上開支付命令之確定證明書。〔八〕土地、建物登記謄本。〔九〕
        臺北縣政府警察局海山分局函。〔十〕租賃契約書影本壹件。〔十一〕臺北
        縣政府警察局板橋分局函。〔十二〕被告之供述等為據，因認被告涉刑法第
        二百十六條、第二百十條之行使造私文書、第三百三十九條第二項之詐欺得
        利未遂犯嫌。
    二、被告則矢口否認犯罪，其主要爭點有〔一〕甲○○○因好賭六合彩，常向被
        告週轉金錢，復感激被告多年照顧，乃於八十五年書立系爭借據交付被告，
        謂被告可向其本人或乙○○催討系爭款，該等款項係返還平日借款及感謝被
        告長期照顧之酬謝，該借據確係甲○○○所給與，並非被告偽造。〔二〕借
        據上甲○○○之簽名確係其〔甲○○○〕所親簽。而乙○○之簽名，係甲○○○交付借據與被告時，業已簽妥。〔三〕系爭民事支付命令聲請狀，係由
        戊○○持『空白書狀』交被告先行於具狀人欄簽名，書狀內容並未親睹，實
        不知戊○○將『相對人』甲○○○、乙○○之『收件住址』填載為被告承租
        之『臺北縣板橋市○○路一一二巷六號二樓』，被告與熊松熊無共同行使偽
        造私文書之犯意。〔四〕系爭支付命令之聲請、收文，係委由戊○○辦理，
        該乙○○、甲○○○之印文『必係』受託人戊○○用印，被告完全不知等；
        被告就其否認犯罪所執之辯解，係以〔一〕詰問證人丙○○。〔二〕詰問證
        人戊○○。〔三〕聲請調取大眾商業銀行板橋分行戶名丁○○、帳號０一六
        ─０二─０００四八一號帳戶存款往來明細表。〔四〕不動產買賣聲明書影
        本。〔五〕戶長甲○○○之戶口名簿影本。〔六〕八十九年二月十日與戊○○同立之委任契約書影本。〔七〕甲○○○之醫療費用證明單影本。〔八〕
        保證責任臺北縣板橋信用合作社股票影本。〔九〕支票影本捌張。〔十〕國
        泰人壽續期保費收據影本等為據。
貳、本院關於事實之判斷：
    右揭事實，業據證人乙○○證述歷歷，復有系爭『金錢借貸契約書』影本、本院
    八十九年度促字第九一六九號支付命令、送達上開支付命令及聲請狀繕本與甲○○○、乙○○之送達證書、板橋市○○段二五九六地號土地暨坐落同地段第一二
    九七建號建物謄本、乙○○之
    付命令影卷─外放〕、臺灣臺北地方法院八十九年七月三十一日北院文八十九民
    執助乙字第八五五號執行命令〔附九十年度他字第二三五三號卷第二七頁〕等足
    資佐證。事實欄所示強制執行程序，於執行終結前，經『執行債權人』撤回執行
    ，亦據證人乙○○來院結證明確，復據其提出本院執行處通知撤回之函件〔閱後
    發還〕足參；且查：
    一、被告丁○○另涉嫌傷害等案〔臺灣板橋地方法院八十九年度偵字第一八九八
        二號〕，該案告訴人戊○○於八十九年九月十九日具『刑事補充狀』〔附九
        十一年度偵緝字第一００九號卷第一一三頁至第一一七頁〕，指訴『被告丁○○向債務人乙○○的公司持股新台幣壹佰萬元沒有查封到被脫產為由，強
        迫本人簽訂『金錢借貸契約書』，並附帶簽本票參張，... 」〔參見上引偵
        緝卷第一一四頁〕，並檢附『金錢借貸契約書』影本壹件為據〔附同上偵緝
        卷第一二七頁、第一二八頁〕；經比對本案系爭『金錢借貸契約書』，與另
        案即戊○○提出之『金錢借貸契約書』，貳者為『同式』之『定型化契約』
        ，除筆填文字外，打字列印之文字、字序、條次均同，此有上貳件『金錢借
        貸契約書』足參，據此酌之，上貳件『金錢借貸契約書』應『同出壹源』。
        戊○○提出之『金錢借貸契約書』係於『八十九年八月十五日』『簽立』〔
        參見九十一年度偵緝字第一００九號卷〕，惟甲○○○自『八十八年八月十
        九日起至九十一年二月七日止』在臺灣省私立臺南仁愛之家殘障療養所自費
        養護，復有臺灣省私立臺南仁愛之家九十二年七月十五日南仁殘字第０五七
        九號函為憑〔附九十一年度偵緝字第一００九號卷第九四頁、第九五頁〕，
        斯亦足見，戊○○提出之『金錢借貸契約書』確非出自甲○○○；綜合上貳
        件『同式』之『定型化契約』即『金錢借貸契約書』『同出壹源』，暨其一
        確非出自甲○○○等情，推見被告所執本案『金錢借貸契約書』亦非出自甲○○○；被告辯稱『甲○○○因好賭六合彩，常向被告週轉金錢，復感激被
        告多年照顧，乃於八十五年書立系爭借據交付被告，謂被告可向其本人或乙○○催討系爭款，該等款項係返還平日借款及感謝被告長期照顧之酬謝，該
        借據確係甲○○○所給與，並非被告偽造。』云云，為犯後飾卸之詞。
   二、 系爭『金錢借貸契約書』記載借款時間為『八十五年三月三十日』，借款金
        額為『新台幣壹佰貳拾萬元』，此有前引系爭『金錢借貸契約書』影本足參
        。惟被告丁○○設於臺灣中小企業銀行五股分行之存款帳戶，『自八十五年
        一月一日起至八十五年四月十五日止』，並未有任何支出〔提領〕紀錄，此
        有上開行庫檢附往來資料足參〔附九十一年度偵緝字第一００九號卷第八五
        頁至第九０頁〕。被告於本院審理時提出大眾商業銀行板橋分行第０一六─
        ０二─００四八一─二號、戶名丁○○之存摺摘錄影本〔附本院卷〕，暨聲
        請調閱上開帳戶八十五年間之交易往來明細表〔業據同行庫於九十二年十月
        八日以九二眾板分發字第一四四號函覆本院〕，自『八十五年一月一日起至
        八十五年五月七日止』並無任何交易紀錄，執之不能證明被告確將系爭款項
        貸與甲○○○。
    三、被告提出『八十五年五月十日』『甲○○○』之『不動產買賣聲明書』〔附
        本院卷〕為據，惟被告未舉出何種證據方法證明該『不動產買賣聲明書』上
        『甲○○○』之簽名、指印為真正，縱該『不動產買賣聲明書』上『甲○○○』之簽名，與系爭『金錢借貸契約書上』『甲○○○』之簽名類似，亦不
        得執為有利於被告之論據；另系爭『金錢借貸契約書上』上『乙○○』之簽
        名係偽造，亦經告訴人乙○○訴明；被告辯稱『借據上甲○○○之簽名確係
        其〔甲○○○〕所親簽。而乙○○之簽名，係甲○○○交付借據與被告時，
        業已簽妥。』云云，不足採信。
    四、查系爭『民事支付命令狀』〔附八十九年度促字第九一九六號影卷內〕，被
        告除於狀末具狀人欄『用印』外，尚於狀內『請求事項』、『請求原因及事
        實』等欄位，用印『肆枚』，此有上開『民事支付命令狀』足參，據此斟之
        ，被告應係於書狀繕妥、閱讀書狀內容『後』，始予『用印』；被告辯稱「
        系爭民事支付命令聲請狀，係由戊○○持『空白書狀』交被告先行於具狀人
        欄簽名，書狀內容並未親睹，實不知戊○○將『相對人』甲○○○、乙○○
        之『收件住址』填載為被告承租之『臺北縣板橋市○○路一一二巷六號二樓
        」云云，應非實情。
    五、系爭民事支付命令，本院原擬送達與「王陳『招治』」，是送達證書上記載
        之應受送達人亦如上，但收受送達之本人所植印文卻係「王陳『治招』」，
        此有系爭送達證書足參，以「王陳『招治』」之印文錯植為「王陳『治招』
        」斟之，該「王陳『治招』」之印章、印文，顯係偽造。本院系爭支付命令
        ，斯亦足見，附表編號三、四所示「王陳『治招』」、『乙○○』之印章係
        偽造之印章；乙○○於『八十九年二月十九日』、『八十九年三月十三日』
        並未居住於『臺北縣板橋市○○路一一二巷六號二樓』，此有乙○○之
        謄本可按〔附八十九年度促字第九一六九號影卷內〕。甲○○○自『八十八
        年八月十九日起至九十一年二月七日止』在臺灣省私立臺南仁愛之家殘障療
        養所自費養護，復有臺灣省私立臺南仁愛之家九十二年七月十五日南仁殘字
        第０五七九號函為憑〔附九十一年度偵緝字第一００九號卷第九四頁、第九
        五頁〕，據此斟之，於本件支付命令送狀之『八十九年二月十九日』迄送達
        支付命令之日即『八十九年三月十三日』，甲○○○、乙○○均未居住於『
        臺北縣板橋市○○路一一二巷六號二樓』；被告丁○○自八十七年五月一日
        起，向案外人傅豪承租「臺北縣板橋市○○路一一二巷六號二樓房屋，此有
        臺北縣政府警察局海山分局九十年元月四日，海警三刑字第三三三一五號函
        附上開房屋租賃契約書影本壹件足參〔附八十九年度促字第九一六九號影卷
        內〕。上開房屋於八十七年四月三十日起，均由被告丁○○居住，告訴人乙○○於八十九年二、三月間並未居住上址，復有同分局八十九年十月二十一
        日海警刑字第二四八八三號函可按〔附八十九年度促字第九一六九號影卷內
        〕；本院送達上項支付命令與『甲○○○』、『乙○○』之『送達時間』均
        係『八十九年三月十三日下午一時四十分』，送達地址同為『臺北縣板橋市
        ○○路一一二巷六號二樓』，有系爭送達證書足參，顯見貳者係『同時、同
        地』送達；綜合〔一〕附表編號三、四所示「王陳『治招』」、『乙○○』
        之印章係偽造之印章。〔二〕本件支付命令送狀之『八十九年二月十九日』
        迄送達支付命令之日即『八十九年三月十三日』，甲○○○、乙○○均未居
        七年四月三十日起，即居住於『臺北縣板橋市○○路一一二巷六號二樓』。
        〔四〕本院送達上項支付命令與『甲○○○』、『乙○○』之『送達時間』
        均係『八十九年三月十三日下午一時四十分』，送達地址同為『臺北縣板橋
        市○○路一一二巷六號二樓』等情酌之，持偽造之印章於本院送達證書上偽
        造「王陳『治招』」、『乙○○』之印文作成收受送達證明之人，應即係居
        』」、『乙○○』之印章斟之，上項印章亦係被告丁○○偽造；被告辯稱『
        系爭支付命令之聲請、收文，係委由戊○○辦理，該乙○○、甲○○○之印
        文『必係』受託人戊○○用印，被告完全不知等。』云云，為犯後圖卸之詞
        ，不足採信。
    六、戊○○受被告丁○○之託辦理事實欄所示支付命令之聲請、執行事務，此有
        被告提出委任戊○○代理向債務人『催討款項』之『委任契約書』影本壹件
        〔附本院卷〕足參，查右開『民事支付命令狀』將相對人甲○○○、乙○○
        之住居所記載為『板橋市○○路一一二巷六號二樓』〔參見八十九年度促字
        第九一六九號卷附『民事支付命令狀』〕，但，戊○○於另案聲明以甲○○○、乙○○為證人時，卻記載該貳人之住居所為
        九巷一號一樓』，此有戊○○所具『刑事補充狀』足參〔參見九十一年度偵
        緝字第一００九號卷第一一七頁〕，而乙○○確
        於『八十九年九月二十九日』亦遷籍觀光街上址，復有法務部戶役政連結作
        業系統查詢報表足參〔附同上偵緝卷第七八頁、第七九頁〕。顯見，戊○○
        確明知甲○○○、乙○○未居住於『板橋市○○路一一二巷六號二樓』，而
        將其等之住居所偽載為『板橋市○○路一一二巷六號二樓』。
    七、被告提出委任戊○○代理向債務人『催討款項』之『委任契約書』影本壹件
        〔附本院卷〕，惟甲○○○、乙○○係本院前引支付命令事件之『相對人』
        ，衡情斟之，被告本人委託戊○○代收訴訟文書固符事理，惟若被告同時委
        任戊○○代收『相對人』甲○○○、乙○○之該案訴訟文書，實與事理相左
        。無從據『委任契約書』為有利於被告之論據；被告提出戶號Ａ00000
        00號、戶長甲○○○』之戶口名簿影本〔附本院卷〕，記載被告丁○○係
        『寄居』於甲○○○戶內，據『寄居』之事實，壹者不能斷言被告與甲○○○『情同母子』，尤不能據之遞衍為被告將系爭款項出借與甲○○○；被告
        另提出甲○○○之醫療費用收據影本參件、保證責任臺北縣板橋信用合作社
        股票〔社員甲○○○〕影本、國泰人壽續期保費收據影本〔附本院卷〕，核
        與本案待證事實暨被告否認犯罪所持之辯解，無證據上之關連性。至被告另
        提出之支票影本捌張〔附本院卷〕，旨在證明告訴人乙○○曾向其母親甲○○○借款併已還款，顯無從證明被告確將系爭款項出借與甲○○○；本院據
        被告之聲請，傳拘證人戊○○、丙○○未著，被告復未查報證人戊○○、丙○○之確實住居所，即屬無從調查。凡此，不能認被告否認犯罪所持之辯解
        為真正。
    八、本件事證明確，被告之右開犯行，堪予認定。
參、核被告為，係犯刑法第三百三十九條第二項之詐欺得利罪、第三百三十九條第三
    項第一項之詐欺取財未遂罪、第二百十六條、第二百十條之行使偽造私文書罪、
    第二百十六條、第二百十四條之行使使公務員登載不實文書罪。偽造印章、印文
    、署押為偽造私文書之部份行為，偽造私文書之低度行為為行使偽造私文書之高
    度行為所吸收，使公務員登載不實文書之低度行為，為行使使公務員登載不實文
    書之高度行為所吸收，均不另論罪；意圖為自己或第三人不法之所有，以詐術得
    財產上不法之利益或使第三人得之者，該當於刑法第三百三十九條第二項之詐欺
    得利罪，如『取得債權』、免除債務是〔最高法院二十五年非字第一一九號判例
    意旨〕。以上項方法取得『執行名義』，尤應認係不法利益，關於被告矇本院核
    發系爭支付命令暨確定證明書部份，該當於刑法第三百三十九條第二項之詐欺得
    利罪之構要件，起訴書認係詐欺得利『未遂』，尚有未洽。又矇請法院核發支付
    命令暨確定證明書後，充執行名義聲請強制執行，意在以詐術使人交付所有物，
    雖於執行程序終結前撤回執行而不遂，仍應論以詐欺取財未遂罪，起訴書認係詐
    欺得利未遂罪，尚有未洽，起訴法條應予變更。起訴書犯罪事實欄業已敘及行使
    使公務員登載不實文書之事實，雖漏引刑法第二百十六條、第二百十四條，無礙
    於本院將本案依法審結；所犯詐欺得利、詐欺取財未遂、行使偽造私文書、行使
    使公務員登載不實文書罪，有方法結果之牽連關係，應從一重之行使偽造私文書
    罪處斷。被告與戊○○就事實欄所示行使使公務員登載不實文書部份，有犯意之
    聯絡與行為之分擔，為共同正犯。爰審酌被告犯罪之動機、目的、手段，犯罪時
    所受之刺激及其品性、生活狀況、智識程度、犯罪所生之危害，暨犯罪後態度等
    一切情狀，量處如主文所示之刑；偽造如附表所示之印章、印文、署押，並依法
    諭知沒收。
據上論斷，應依刑事訴訟法第二百九十九條第一項前段、第三百條，刑法第二十八條
、第三百三十九條第一項、第二項、第三項、第二百十條、第二百十六條、第二百十
四條、第五十五條、第二百十九條，罰金罰鍰提高標準條例第一條前段，判決如主文
。
本案經檢察官王家春到庭執行職務。
中　　　華　　　民　　　國　　　九十三　　　年　　四　　月　　二十九　　日
                                  臺灣板橋地方法院刑事第七庭
                                          審判長法　官  鄭水銓
                                                法　官  侯志融
                                                法　官  陳福來
右正本證明與原本無異。
如不服本判決，應於判決送達後十日內，向本院提出上訴狀。
                                                書記官  林兆嘉
中　　　華　　　民　　　國　　　九十三　　　年　　五　　月　  　十七　　日
附表：
┌──┬─────────────┬──────────┬───────┐
│編號│偽 造 之 印 章、署 押     │所    在    文    件│備          註│
├──┼─────────────┼──────────┼───────┤
│一  │『甲○○○』簽名壹枚、『指│八十五年九月三十日，│影本附八十九年│
│    │印』參枚。                │『借款金額』新台幣壹│度促字第九一六│
│    │                          │佰貳拾萬元之『金錢借│九號卷內。    │
│    │                          │貸契約書』。        │              │
├──┼─────────────┼──────────┼───────┤
│二  │『乙○○』簽名壹枚。      │仝                右│仝          右│
├──┼─────────────┼──────────┼───────┤
│三  │『王陳治招』之印章壹枚。  │                    │樣式如本院八十│
│    │                          │                    │年度促字第九一│
│    │                          │                    │六九號支付命令│
│    │                          │                    │送達證書上『應│
│    │                          │                    │受送達人』欄上│
│    │                          │                    │『王陳治招』之│
│    │                          │                    │印文。        │
├──┼─────────────┼──────────┼───────┤
│四  │『乙○○』之印章壹枚。    │                    │樣式如本院八十│
│    │                          │                    │年度促字第九一│
│    │                          │                    │六九號支付命令│
│    │                          │                    │送達證書上『應│
│    │                          │                    │受送達人』欄上│
│    │                          │                    │『乙○○』之印│
│    │                          │                    │文。          │
├──┼─────────────┼──────────┼───────┤
│五  │『王陳治招』之印文壹枚。  │本院八十九年度促字第│影本附八十九年│
│    │                          │九一六九號支付命令送│度促字第九一六│
│    │                          │達證書。            │九號卷內。    │
├──┼─────────────┼──────────┼───────┤
│六  │『乙○○』之印文壹枚。    │本院八十九年度促字第│影本附八十九年│
│    │                          │九一六九號支付命令送│度促字第九一六│
│    │                          │達證書。            │九號卷內。    │
└──┴─────────────┴──────────┴───────┘
附錄本案論罪科刑參考法條：
中華民國刑法第二百一十條
(偽造變造私文書罪)
偽造、變造私文書，足以生損害於公眾或他人者，處五年以下有期徒刑。
中華民國刑法第二百一十四條
(使公務員登載不實罪)
明知為不實之事項，而使公務員登載於職務上所掌之公文書，足以生損害於公眾或他
人者，處三年以下有期徒刑、拘役或五百元以下罰金。
中華民國刑法第二百一十六條
(行使偽造變造或登載不實之文書罪)
行使第二百十條至第二百十五條之文書者，依偽造、變造文書或登載不實事項或使登
載不實事項之規定處斷。
中華民國刑法第三百三十九條
(普通詐欺罪)
意圖為自己或第三人不法之所有，以詐術使人將本人或第三人之物交付者，處五年以
下有期徒刑、拘役或科或併科一千元以下罰金。
以前項方法得財產上不法之利益或使第三人得之者，亦同。
前二項之未遂犯罰之。
